【裁判字號】    97,訴,2519
【裁判日期】    980409
【裁判案由】    虛報進口貨物產地
【裁判全文】
臺北高等行政法院判決
                                      97年度訴字第2519號
                              .
原      告  均亞企業有限公司
代  表  人  甲○○○
訴訟代理人  周國榮  律師
被      告  財政部基隆關稅局
代  表  人  呂財益（局長）住同上
訴訟代理人  乙○○
            丙○○
上列當事人間因虛報進口貨物產地事件，原告不服財政部中華民
國97年7月29日台財訴字第09700316390號訴願決定，提起行政訴
訟。本院判決如下：
    主  文
原告之訴駁回。
訴訟費用由原告負擔。
    事  實
一、事實概要：
    緣原告委由永和報關有限公司（下稱永和公司）於民國（下
    同）96 年7月20日向被告報運進口馬來西亞產製OTHER
    ALUMINIUM FOIL乙批（進口報單號碼：第AA/96/3400/0177
    號，下稱系爭貨物），原申報貨品分類號列第7607.19.90.
    00-3號，輸入規定為「MP1 」（即大陸物品有條件准許輸入
    ），經核定以C3（應審應驗）方式通關，經查驗貨物後，發
    現來貨包裝紙上有原廠標籤撕除痕跡，且有未撕除乾淨之中
    文簡體字，產地存疑，另函請駐外單位協查產地。被告綜合
    相關事證後，認定系爭貨物產地為中國大陸，非屬經濟部公
    告准許輸入之大陸物品，因而認定原告涉有虛報產地，涉及
    逃避管制之情事，乃依海關緝私條例第37條第3項 轉依同條
    例第36條第1 項、第3 項之規定，處貨價1 倍之罰鍰計新臺
    幣3,929,304 元（下稱系爭罰鍰），併沒入貨物，原告不服
    ，申請復查，未獲變更，提起訴願亦遭決定駁回，遂向本院
    提起本件行政訴訟。
二、兩造聲明：
  (一)原告聲明求為判決：
    1.訴願決定、復查決定及原處分均撤銷。
    2.訴訟費用由被告負擔。
  (二)被告聲明求為判決：
    1.原告之訴請駁回。
    2.訴訟費用由原告負擔。
三、兩造之爭點：被告以原告涉有虛報進口貨物產地、逃避管制
    之違章情事，依海關緝私條例第37條第3項轉據第36條第1項
    及第3 項規定，科處系爭罰鍰，併裁處沒入貨物，是否適法
    ？
  (一)原告主張之理由：
    1.原處分書，復查決定書及訴願決定書對於該進口貨品之管
      制說明不一致：處分書稱來貨虛報產地，逃避管制，而復
      查決定書則稱認定來貨產地為中國大陸，輸入規定為MPI
      ，核非屬經濟部公告准許輸入之大陸物品，已涉虛報產地
      ，逃避管制情事。訴願決定書卻稱來貨分類之輸入規定為
      MPI，即有條件准許輸入之大陸物品。其說法不一，令原
      告無所適從，既稱有條件准許輸入，就非完全禁止輸入，
      是否符合逃避管制，究非無疑。
    2.被告以來貨包裝紙上有原廠標籤撕除痕跡，且有未撕除乾
      淨之中文簡體字，產地有疑，並進而認定來貨產地為中國
      大陸，其認定顯然未及全貌。蓋馬來西亞人甚多為移入之
      華人，依馬來西亞該生產工廠DYNAGUARD SDN BHD公司之
      董事名單(其提供給我駐外單位)，均為華人可知寫幾個中
      文簡體字並不足以證明為中國大陸之來貨。
    3.按一般出口貿易商均會隱匿生產工廠之名址以免其客戶直
      接連絡而喪失其以後之商機，此被認為營業秘密，有相當
      的財產價值，一般社會大眾對於保証其來源秘密也會給予
      相當之尊重，易言之，該出口貿易商若不告知甚或謊報其
      生產工廠之名址，一般均不認為說謊。本件馬來西亞之出
      口貿易商QUEST SPARKLE SDN BHD原稱生產工廠為LB﹒
      ALUMNIUM BERHAD，即係為保証其商機。而後經原告告以
      其嚴重性，因海關要調查原產地，不能不給正確之生產工
      廠名址，該貿易商始告知其係向馬來西亞之S.S,TAIWAN
      DOORS SDN BHD購買該批貨品轉出口給原告。而後被告透
      過台灣馬來西亞經濟文化辦事處向S.S.TAIWAN DOORS SDN
      BHD查詢，經告知我駐外單位，該批貨確由其出貨給QUEST
      SPARKLE SDN BHD再轉運給原告，而生產該批貨者係其關
      係工廠DYNAGUARD SDN BHD，並提供一些書面文件及其生
      產機器給我駐外單位以證明其所言非虛。奈何被告對於是
      類商業行為予以負面解釋，而寧可相信其來自中國大陸。
      此種認定之際也有背於論理之法則。
    4.按原廠之標籤紙所撕除者乃生產工廠之名稱，並非原產地
      中國之標籤，而所以撕除之原因亦為保証其來源秘密。
    5.被告又以原告無匯款至馬來西亞出口貿易商之匯款資料，
      而僅有匯款至中國之多筆紀錄，來認定來貨係向中國大陸
      購得。然請審視出口貿易商QUEST SPARKLE SDN BHD之採
      購訂單(PURCHASE ORDER)，其上註明付款為90日之D/A，
      即出貨後出貨文件送到我方銀行經原告承兌匯票後90日付
      款。茲因被告為不利原告之解釋，原告無法領取貨品以供
      應下游廠商無力負擔該筆應付款項致未匯款，被告之上開
      推論全非事實。原告也希望於本件訴訟中，出口商能陪同
      生產工廠來台證明來貨確自馬來西亞。
    6.依原證四所附產地証明係由馬來西亞檳城商會所發給，其
      上明確註明貨品原產地:馬來西亞，而出口貿易商之原供
      應者S.S TAWAND DOORS SDN BHD也提出馬來西亞之生產機
      器相片及有關文件說明馬來西亞確為原產地，然被告均不
      採信，而使依片面事實來推論全貌，並非妥適。
    7.被告援引海關緝私條例第37條第1項所稱之虛報及逃避管
      制，依文義解釋，應以故意為構成要件，如因過失所致者
      ，即無適用同法第37條第3項規定之餘地。然訴願決定書
      竟稱違反行政法義務之行為，可同時兼含故意行為及過失
      行為2種行為態樣，而以原告難謂無過失，自應負責。此
      種推論逾法條文義，課予過高義務。
    8.縱認來貨為大陸物品，原告仍不必負過失之責。此由馬來
      西亞之出口商Quest Sparkle SDN BHD 一直不肯告知生產
      工廠以保護其商業秘密，實際上其購自S.S.Taiwain
      Doors SDN BHD ，而物品卻又轉自Dynaguard SDN BHD ，
      可知貿易界均不試探他人之前手，以示對對手秘密之尊重
      ，然原告仍嚴格要求出口商必需供應馬來西亞之貨品，而
      馬來西亞商會也確實出具產地為馬來西亞之證明，此種情
      形，何能謂原告應負過失責任？
    9.被告質疑Dynaguard SDN BHD 營業項目為各式不鏽鋼門之
      製造及組裝，因此認定其非製造系爭Aluminium Foil之工
      廠，經原告發傳真請教出口商，該出口商稱基予稅金之考
      量，生產工廠之執照與實際之產品並不必完全一致，此種
      現象在馬來西亞甚為普過（原証五) 。益証被告僅依登記
      項目來判斷原產地也未必正確。
  (二)被告主張之理由：
    1.被告原任代表人丘欣女士，自97年7月16日由呂財益先生
      繼任局長，爰依行政訴訟法第181條第1項之規定，聲明承
      受訴訟，謹檢附財政部97年7月11日台財人字第
      09701006150號函（附件16）供參，合先陳明。
    2.按「報運貨物進口而有下列情事之一者，得視情節輕重，
      處以……一、……四、其他違法行為。」「有前2項情事
      之一而涉及逃避管制者，依前條第1項及第3項論處。」及
      「私運貨物進口……者，處貨價1倍至3倍之罰鍰。」「前
      2項私運貨物沒入之。」分別為海關緝私條例第37條第1、
      3項及第36條第1、3項所明定。本案原告涉有虛報進口貨
      物產地，逃避管制之違法行為，已如前述，被告據以論處
      ，於法洵無不合。
    3.本案經被告查驗結果來貨貨上未標示產地，僅簡單以另紙
      繕印MADE IN MALAYSIA浮貼於外木箱上，與原廠產品標示
      完全不同，掀開整個由上往下套之外木箱後，貨上外層包
      裝紙上原廠標示貼紙處，查有撕除痕跡。又本案貨上外層
      包裝紙上有原廠標籤紙撕除痕跡，及有未撕除乾淨之中文
      簡體字（卷1，附件7）。據此，足證來貨非為馬來西亞產
      製貨品，而係大陸物品，應無疑義。
    4.原告於96年7月提供之說明書告知製造商為
      LB.Aluminium Berhad（卷1，附件8），惟經我駐馬來西
      亞代表處經濟組查證結果，馬商LB.Aluminium Berhad回
      復稱（卷2，附件1）該公司係鋁擠型(Aluminium
      Extrusion)產品製造商，而非Aluminium Foil製造商，且
      不認識本案馬國出口商（即Quest Sparkle Sdn Bhd），
      故聲明該商任何事物皆與其無關等語。
    5.又查原告曾於96年7月27日報運進口馬來西亞產製之ALUMI
      NIUM FOIL（進口報單第AW/96/3502/0118號）（卷1，附
      件10）乙批，經被告查驗結果認定產地為中國大陸在案。
      該批貨物之名稱、厚度、申報之貨品分類號列以及內外包
      裝均與系爭貨物相同，被告認定系爭來貨為大陸物品，核
      非無據。
    6.原告嗣於96年9月復聲稱來貨為馬國出口商向馬國工廠台
      灣不銹鋼有限公司S.S.Taiwan Doors Sdn Bhd訂購（卷1
      ，附件11），惟經上開駐外單位查證結果（卷2，附件3）
      ，該公司營業項目為各式門之銷售，顯然該公司亦非生產
      系爭貨物之工廠。又查原告所稱來貨係由其關係工廠
      DYNAGUARD SDN BHD製造，經上開駐外單位函復略以（卷2
      ，附件4）：該公司營業項目為各式不銹鋼門之製造及組
      裝，顯見上述2家公司皆非製造系爭ALUMINIUM FOIL之工
      廠。
    7.末查原告自96年4月至同年8月止，並無由我國匯至馬來西
      亞出口商QUEST SPARKLE SDN BHD之匯出款資料；且其外
      匯支出明細表顯示匯出款國家除有1筆金額12455.64美元
      是匯款至JP（日本），且與本案原申報產地馬來西亞無關
      外，其餘均為CN（中國大陸）（卷2，附件2），是以，足
      證本案來貨確為向中國大陸購得。
    8.依行政罰法第7條：「違反行政法上義務之行為非出於故
      意或過失者，不予處罰。」之規定，固係參考刑法第12條
      第1項規定：「行為非出於故意或過失者，不罰。」而為
      立法，惟並未如刑法第12條第2項之立法例，另加規定：
      「過失行為之處罰，以有特別規定者，為限。」因此，違
      反行政法義務之行為與違反刑法之行為，即不能等量齊觀
      ，而認為行政法之罰則與刑法之犯罪規定相同，以處罰故
      意行為為原則，而過失行為之處罰，須以有特別規定者為
      限。在行政罰法未採刑法第12條第2項立法例之前提下，
      應認為違反行政法義務之行為，除就該法條規定明確界定
      故意行為或過失行為之外，可同時兼含故意行為及過失行
      為2種行為態樣。從而，海關緝私條例第37條第1項所稱之
      「虛報」，並不能排除因過失行為而虛報所運貨物之名稱
      、數量、重量及價值等相關事項，是原告訴稱「虛報」應
      以處罰故意行為為限，並不足採。原告係從事進出口貿易
      業務，來貨ALUMINIUM FOIL非屬經濟部公告准許輸入之大
      陸物品項目多年，應知之甚詳，應預為防範進口大陸物品
      ，進口貨物時，自應主動查明產地，其能注意而未注意，
      難謂無過失，依行政罰法第7條規定，自應受罰。
    理  由
一、按「報運貨物進口而有下列情事之一者，得視情節輕重，處
    以所漏進口稅額2 倍至5 倍之罰鍰，或沒入或併沒入其貨物
    ：．．．四其他違法行為。」、「有前2 項情事之一而涉及
    逃避管制者，依前條第1 項及第3 項論處。」、「私運貨物
    進口、出口或經營私運貨物者，處貨價1 倍至3 倍之罰鍰。
    」及「前2項私運貨物沒入之。」分別為海關緝私條例第37
    條第1 項、第3 項、第36條第1 項及第3 項所明定。又按進
    口非屬「臺灣地區與大陸地區貿易許可辦法」第7條規定准
    許輸入之大陸地區物品者，即構成進口禁止輸入之物品而涉
    及逃避管制之違法行為。
二、查原告委由永和公司於96年7 月20日向被告報運進口馬來西
    亞產製系爭貨物乙批，原申報貨品分類號列第7607.19.90.
    00-3號，輸入規定為「MP1 」（即大陸物品有條件准許輸入
    ），經核定以C3（應審應驗）方式通關，經查驗貨物後，發
    現來貨包裝紙上有原廠標籤撕除痕跡，且有未撕除乾淨之中
    文簡體字，產地存疑，另函請駐外單位協查產地，被告綜合
    判斷事證後，認定系爭貨物產地為中國大陸，非屬經濟部公
    告准許輸入之大陸物品，因而認定原告涉有虛報產地，涉及
    逃避管制之情事，乃依海關緝私條例第37條第3 項轉依同條
    例第36條第1 項、第3 項之規定，處貨價1 倍之罰鍰計新臺
    幣3,929,304 元（下稱系爭罰鍰），併沒入貨物，原告不服
    ，申請復查，未獲變更，提起訴願亦遭決定駁回，遂向本院
    提起本件行政訴訟。兩造主張之事實、理由及陳述，有如上
    述整理，雙方主要爭執在：被告以原告涉有虛報進口貨物產
    地、逃避管制之違章情事，依海關緝私條例第37條第3 項轉
    據第36條第1 項及第3 項規定，科處系爭罰鍰，併裁處沒入
    貨物，是否適法？
三、經查：
  (一)系爭貨物本體並未標示產地，僅以另紙簡單繕印「MADE IN
    MALAYSIA」浮貼在包裝外木箱上，與一般國際貿易原廠在產
    品本體上標示產地者有異；且掀開整個由上往下套之外木箱
    後，貨上外層包裝紙上原廠標示貼紙處，有撕除痕跡；又系
    爭貨物上外層包裝紙上另有原廠標標籤紙撕除痕跡，及有未
    撕除乾淨之中文簡體字（尤其「蘇」字最明顯），分別有該
    等照片附原處分卷第26- 29頁足稽。基上，系爭貨物產地是
    否確為馬來西亞，即有疑義。
  (二)另查，原告於96年7 月所提供之說明書（見原處分卷1 第30
    頁），雖告知製造商為「LB. Aluminium Berhad 」，然經駐
    外單位查覆結果，該馬來西亞商「LB. Aluminium Berhad」
    回復告稱其公司為「鋁擠型（Aluminium Extrusion ）」產
    品之製造商，並非系爭貨物「鋁箔（Aluminium Foil）」之
    製造商，且不認識本件馬國出口商，因而聲明該商任何事物
    皆與其無關等語（見原處分卷2 ，第1 頁）。足見原告所稱
    係系爭貨物係向馬國製造商「LB. Aluminium Berhad」所進
    ，並非真實。
  (三)原告雖復稱系爭貨物係向馬來西亞工廠台灣不銹鋼有限公司
    「S.S.Taiwan Doors Sdn Bhd」所購買（見原處分卷第40頁
    ）。惟經被告再函請駐外單位查證結果，該公司之營業項目
    為「各式不銹鋼門」之製造及組裝（Trading of all types
    of doors），核與系爭貨物之製造無關，亦有該查覆函附原
    處分卷2 第7 頁足考。從而可知，原告所另稱來貨係向馬來
    西亞工廠台灣不銹鋼有限公司「S.S.Taiwan Doors Sdn Bhd
    」採購，亦屬不實。益見系爭貨物產地並非馬來西亞，已可
    堪認定。原告主張經發傳真請教出口商，該出口商稱基予稅
    金之考量，生產工廠之執照與實際之產品並不必完全一致，
    此種現象在馬來西亞甚為普遍等語，核屬案發後，其與出口
    商間之私人信件往來，且僅空言泛稱，並無證明，自不具推
    翻上述駐外單位查證之結果函（官方文件依法應推定為真實
    ）之客觀證據價值，無法採憑。
  (四)再者，原告曾於96年4 月30日報運自中國蘇洲進口鋁合金箔
    （進口報單：第AA/96/1858/2086 號）、同年7 月27日報運
    進口馬來西亞產製之ALUMINIUM FOIL（進口報單：第AW/96/
    3502/0118 號）各乙批，經查驗結果認定產地為中國大陸在
    案，另有該處分書附卷(見本院卷第74頁以下) 可參。而該
    案與本件均為相同貨名、相同厚度、部分尺寸相同、內外包
    裝亦同，堪認系爭貨物產地均來自中國大陸，並非馬來西亞
    亦明。
  (五)又查，原告自96年4 月至同年8 月止，並無自我國匯至馬來
    西亞供應商QUEST SPARKLE SDN BHD 之匯款資料，且觀諸原
    告該等期間之外匯支出明細表，除有1 筆是匯款至JP（日本
    ）金額12455.64美元，與本件系爭貨物之金額無關外，其餘
    顯示其匯出款國家均為CN（中國大陸），此有中央銀行外匯
    局96年9 月29日回函附原處分卷2 第3-6 頁足徵，益證系爭
    貨物確為大陸物品無訛。
  (六)末查，原告主張被告援引海關緝私條例第37條第1 項所稱之
    虛報及逃避管制，依文義解釋，應以故意為構成要件，如因
    過失所致者，即無適用同法第37條第3 項規定之餘地，且縱
    認來貨為大陸物品，此由馬來西亞之出口商Quest Sparkle
    SDN BHD 一直不肯告知生產工廠以保護其商業秘密，可知貿
    易界均不試探他人之前手，以示對對手秘密之尊重，原告仍
    不必負過失之責等語。然查：
    1.海關緝私條例第37條第1 項所稱之「虛報」，就行為人之
      主觀要件固未明定包括故意或過失在內。然按行政罰法第
      7 條規定：「違反行政法上義務之行為非出於故意或過失
      者，不予處罰。」雖係參考刑法第12條第1 項規定而為立
      法，但並未如刑法第12條第2 項明定：「過失行為之處罰
      ，以有特別規定者，為限。」可知違反行政法義務之行為
      與違反刑法之行為，並不能等量齊觀，而認為行政法之罰
      則與刑法之犯罪規定相同，限於以處罰故意行為為原則，
      過失行為之處罰，則須有特別規定者為限。故而，海關緝
      私條例第37條第1 項所稱之「虛報」，並不排除因過失行
      為所致虛報所運貨物之名稱、數量、重量及價值等事項之
      處罰。原告主張海關緝私條例第37條之「虛報」，應以處
      罰故意行為為限，並無所據，無法採憑。
    2.次查，原告從事國際貿易經年（80年12月2 日經核准設立
      登記，見本院卷第6 頁，原告公司基本資料查詢明細），
      深知鋁箔（ALUMINIUM FOIL）非屬經濟部公告准許輸入之
      大陸物品項目，自應預為防範進口大陸物品。進口貨物時
      ，自應主動查明產地，其能注意而未注意查明，縱無故意
      ，亦難辭其咎，依行政罰法第7 條第1 項之規定，仍應依
      法論處。
四、綜上，原告所訴均無足採，被告以原告所提供之廠商資料函
    請駐外機構查明，經查覆結果，其產地證明書所載之內容既
    與實際查證之事實不符，自難認系爭貨物產製馬來西亞。被
    告因而根據上開匯款資料等諸多事證，認定系爭貨物產製大
    陸地區，並無不合；另原告從事國際貿易經年，深明政府管
    制大陸地區貨品之管制，以保護國內產業之苦心，依法負有
    確實查明系爭貨物產地之義務，其應注意查明並能注意查明
    ，卻疏未查明，縱無故意行為，亦難辭其疏失之咎，而有疏
    失，被告因而據以處罰，併沒入貨物，並無違誤。復查及訴
    願決定予以維持，亦無不合。原告徒執前詞，訴請撤銷，為
    無理由，應予駁回。
五、本件判決基礎已經明確，兩造其餘主張或陳述，與判決結果
    無影響，不再一一論述。另本件復查決定援引本院90年度訴
    字第6984號、91年度訴字第1358號判決意旨，一致認為：「
    ．．．本於國際貿易慣例，在行政罰有關過失違章，其客觀
    注意義務具體內容之認定，國外出口商應係海關緝私條例第
    37條第1 項各款行為之延長，其在行政罰上之注意義務，自
    應有民法上與履行輔助人之故意過失負同一責任之適用，其
    既與訴願人締結買賣契約，則其故意過失視為訴願人之故意
    過失．．．」所持之法律見解，固經最高行政法院以93年度
    判字第207 號判決予以指正，以「如欲將國外出口商視為進
    口人之履行輔助人，須進口人對國外出口商有監督或指揮之
    可能，該受指揮監督之人之故意或過失始可視為進口人之故
    意或過失。」惟訴願決定認不影響本件違章事實及法律之適
    用，並無不合，附此敘明。
據上論結，本件原告之訴為無理由，爰依行政訴訟法第98條第1
項前段，判決如主文。
中    華    民    國    98    年    4     月    9     日
            臺北高等行政法院第六庭
                            審判長法  官  闕  銘  富
                                  法  官  林  育  如
                                  法  官  陳  鴻  斌
上為正本係照原本作成。
如不服本判決，應於送達後20日內，向本院提出上訴狀並表明上
訴理由，如於本判決宣示後送達前提起上訴者，應於判決送達後
20日內補提上訴理由書（須按他造人數附繕本）。
中    華    民    國    98    年    4     月    9     日
                                  書記官  陳  清  容


司法院資訊處製作；財團法人民間司法改革基金會備份。
